【裁判字號】    98,消債抗,28
【裁判日期】    980820
【裁判案由】    聲請抗告
【裁判全文】
臺灣基隆地方法院民事裁定            98年度消債抗字第28號
抗  告  人  甲○○即陳嫺華）.
                    （
非訟代理人  林達傑律師
上列抗告人因聲請消費者債務清理（更生）事件，對於中華民國
98年２月５日本院97年度消債更字第0335號第一審裁定提起抗告
，本院第二審合議庭裁定如下：
    主  文
原裁定除聲請費用部分外廢棄。
抗告人即債務人甲○○自中華民國九十八年八月二十日十七時起
開始更生程序。
命司法事務官進行本件更生程序。
    理  由
一、本件抗告人於原審聲請意旨略以：渠有不能清償債務之情事
    ，前已提出債權人清冊，以書面向最大債權金融機構中國信
    託商業銀行請求共同協商債務清償方案，依協議條件每月應
    清償之金額（新臺幣7,921元）嗣後失業，雖再覓得工作，
    月薪不到一萬元，無法維持渠及家人最低基本生活，渠因人
    窮財盡，無力還款而毀諾（履行顯有重大困難），因不可歸
    責於渠之事由而違反協議，又渠無擔保或無優先權之債務總
    額未逾新臺幣（下同）1200萬元，復未經法院裁定開始清算
    程序或宣告破產，爰向原審法院聲請更生等語。並提出抗告
    人之全戶戶籍謄本、財產及收入狀況說明書（含自國稅局取
    得之財產資料等文件）、債權人清冊、協議書影本、聯合徵
    信資料、各類支出單據影本等件為證。
二、原審駁回抗告人之聲請，係以：(一)抗告人確於本條例施行
    前，與金融機構債權人中國信託商業銀行成立協商，約定自
    民國（下同）95年４月起，分120.期、零利率、每月償還
    7,921.元依各債權銀行債權金額比例清償各項債務，至全部
    清償為止，此有抗告人提出之協議書暨還款計劃在卷足稽，
    堪認屬實。是依本條例第0151條第６項準用第５項之規定，
    抗告人須有不可歸責於己致履行顯有重大困難之事由，使得
    聲請更生。又抗告人固稱因失業導致無法繼續依約履行，然
    抗告人亦於陳報狀表示：抗告人自台灣喜佳股份有限公司離
    職係出於自願。原因係因當時抗告人與前夫離婚並搬家，所
    以迫於無奈離開原職等語；然參諸抗告人所提出之勞工保險
    投保資料與戶籍謄本，抗告人自台灣喜佳股份有限公司離職
    之時間為95年６月31日，而抗告人與前夫離婚之日期則為94
    年９月２日，二者之時間相差甚遠，故抗告人是否確係因離
    婚關係而迫於無奈離職，誠有疑義。再者，抗告人既與金融
    機構成立協商，且明知每月還款數額之多寡，則其於離職之
    際當可得預見將來或有不能履約或履約困難之情事，卻仍率
    爾主動提出離職，縱因此導致日後於加工廠上班，每月領取
    不到１萬元之工資而無法繼續依約履行，亦難謂係不可歸責
    於抗告人之事由所致。綜上，本件抗告人既與金融機構成立
    協商，復因自願性離職導致收入減少之可歸責於抗告人之事
    由，致履行原協議顯有重大困難，則其聲請更生，顯然違背
    本條例第0151條第６項準用第５項之規定，自應駁回其聲請
    等語，為其理由。
三、抗告意旨略以：按「聲請更生或清算不合程式或不備其他要
    件者，法院應以裁定駁回之，但其情形可以補正者，法院應
    定期間先命補正。」消費者債務清理條例第８條定有明文。
    原審所述「……故聲請人是否確係因離婚關係而迫於無奈離
    職，誠有疑意。……」或「……則其於離職之際當可預見將
    來或有不能履約或履約困難之情事，卻仍率爾主動提出離職
    ……」等事項，並非無法說明或補正之事項，且原審於駁回
    以前，復未予抗告人說明之機會，遽裁定駁回抗告人之聲請
    ，顯然有違消費者債務清理條例第８條之規定。為此，依法
    提起抗告，請廢棄原裁定，並裁定准抗告人開始更生程序或
    發回原裁定法院等語。
四、按債務人與金融機構協商成立者，不得聲請更生或清算，但
    因不可歸責於己之事由，致履行顯有重大困難者，不在此限
    ；本條例施行前，債務人依金融主管機關協調成立之中華民
    國銀行公會會員辦理消費金融案件無擔保債務協商機制與金
    融機構成立之協商，準用前項之規定，消費者債務清理條例
    （以下簡稱本條例）第0151條第５項、第６項分別定有明文
    。本條例之立法意旨，在於避免已陷入經濟上困境之消費者
    ，於惡性循環之債務窘境中自生自滅，而衍生嚴重之社會問
    題，難以維持安定之社會經濟秩序，故為兼顧債權人、債務
    人雙方之利益，對陷於經濟上困境之消費者，乃允其於消費
    者債務清理條例施行後，得選擇以重建型之更生程序或清算
    型之清算程序清理其債務，藉以妥適調整債務人與債權人及
    其他利害關係人間之權利義務關係，保障債權人獲得公平受
    償，並謀求消費者經濟生活之重建復甦機會。惟對於已與金
    融機構協商成立，或於本條例施行前，已依金融主管機關協
    調成立之中華民國銀行公會會員辦理消費金融案件無擔保債
    務協商機制（以下簡稱銀行公會債務協商機制）與金融機構
    成立協商之債務人，若非因不可歸責於己之事由，致履行顯
    有重大困難，僅係為圖謀減免債務，而不為債務之履行，自
    有違債權契約為誠信契約之本旨，故依本條例第0151條第６
    項準用同條第５項前段之規定，不得聲請更生或清算，始能
    避免債務人任意毀諾已成立之協商，濫用更生或清算之債務
    清理程序，肇致道德危險。而此處所謂「不可歸責於己之事
    由」，難以一概而論，應斟酌債務人毀諾時之情事判斷之，
    如客觀上聲請人之支出增多，或收入、收益減少，非其成立
    協商時所能預期，又如協商成立時所定之條件過苛，超越債
    務人之負擔能力而客觀上履行不能，或雖未超過債務人之所
    得，然留與債務人使用之資金過少，使債務人無法維持其基
    本生活者，均屬之。次按法院開始更生程序之裁定，應載明
    其年、月、日、時，並即時發生效力；法院裁定開始更生或
    清算程序後，得命司法事務官進行更生或清算程序，必要時
    得選任律師、會計師或其他適當之自然人或法人一人為監督
    人或管理人；本條例第45條第１項、第16條第１項亦分別定
    有明文。
五、經查：(一)本件抗告人並非從事營業活動之人，名下並無任
    何動產或不動產，且現已失業；而其所積欠債務總額為
    1,045,025.元，未逾1200萬元，有抗告人所提之財產及收入
    狀況說明書及債權人清冊暨債權總金額表在卷可稽，並經本
    院訊問屬實，堪認本件抗告人確有不能清償債務之情事。
    (二)而抗告人於本條例施行前，曾依銀行公會債務協商機制
    與金融機構債權人中國信託商業銀行成立協商，約定自95年
    ４月起，分120.期，零利率，每月償還7,921.元，依各債權
    銀行之債權金額比例清償各項債務，至全部清償為止。而抗
    告人自95年５月至10月止，共計履行６期，自95年11月起即
    毀諾而未再行依約清償，此有抗告人於原審所提出之「協議
    書暨無擔保債務還款計劃」及匯款單等在卷可參（見原審法
    院卷第16頁至第18頁及第56頁至第57頁），核屬實情。(三)
    而抗告人固陳稱：原審對於抗告人「因離婚關係而迫於無奈
    離職」及「離職之際當可預見將來或有不能履約或履約困難
    之情事，卻仍率爾主動提出離職」等情未給予抗告人補正之
    機會，而有違本條例第８條之規定，然揆諸該條之立法理由
    約略：「債務人聲請更生或清算，除應具備能力、代理權無
    欠缺等一般形式要件外，並應符合規定之程式。」可徵抗告
    人主張之事項，並非本條例第８條所稱應補正事項，而係本
    條例第９條法院應調查之事實；再者，本條例第９條第２項
    既規定「得」命關係人陳述意見，則原審法院依抗告人提出
    之戶籍謄本、勞工保險被保險人投保資料，以及抗告人陳稱
    係自願離職乙情，認定抗告人之所以履行原協商條件顯有重
    大困難，乃係抗告人自身之行為所造成，是以抗告人毀諾係
    屬可歸責於抗告人之事實已臻明確，無再行調查之必要，當
    可不必命抗告人到場或以書面陳述意見。據此，抗告人認原
    審法院未給予抗告人陳述意見之機會，係違背本條例第８條
    之規定云云，尚非可採。(四)惟查：抗告人於95年與金融機
    構協商當時，係任職於臺灣喜佳股份有限公司，再參諸抗告
    人於原審所提出之95年度綜合所得稅各類所得資料清單，抗
    告人於95年度自該公司所受薪資總額僅為104,127.元，平均
    每月收不足１萬元，縱以抗告人之勞工保險投保薪資24,000
    元為準，扣除抗告人依協商條件每月應清償之金額為7,921.
    元，所餘16,079元顯不足供抗告人及其子女維持最低生活之
    所需，足見該協商條件對抗告人而言，已過於嚴苛。從而，
    本件衡情應為金融機構債權人僅考量其債權數額之清償，而
    未慮及抗告人經濟能力之非可歸責於抗告人之事由所致，且
    此亦不因於協商時即已存在而有異，揆諸前揭說明，抗告人
    前雖曾與金融機構協商成立，惟其因具有不可歸責於己致履
    行原協議顯有重大困難之事由，自得向本院聲請更生。
六、綜上所述，本件抗告人僅係一般消費者，並未從事營業，且
    其有不能清償債務之情事，而所負無擔保及無優先權債務亦
    未逾1200萬元，前雖與各債權銀行達成協議，但有不可歸責
    事由致履行協議顯有重大困難，復未經法院裁定開始清算程
    序或宣告破產，亦查無抗告人有消費者債務清理條例第６條
    第３項、第８條或第46條各款所定駁回更生聲請之事由存在
    ，則本件抗告人聲請更生，要屬有據，應予准許。原裁定駁
    回抗告人更生之聲請，於法尚有未洽，抗告意旨求予廢棄，
    為有理由，爰依法廢棄原裁定，並依本條例第45條第１項、
    第16條第１項之規定，由本院廢棄原裁定，改判如主文第２
    、３項所示。
七、依消費者債務清理條例第11條第２項、第45條第１項、第16
    條第１項、第15條，民事訴訟法第495條之１第１項、第450
    條第１項之規定，裁定如主文。
中    華    民    國    98    年    8      月    20   日
                  民事庭審判長法  官  李媛媛
                              法  官  姚貴美
                              法  官  林金發
以上正本係照原本作成。
對本裁定不得再為抗告。
本裁定已於98年8月20日17時公告。
中    華    民    國    98    年    8      月    20   日
                          法院書記官  莊國南


司法院資訊處製作；財團法人民間司法改革基金會備份。
